臺灣臺北地方法院刑事判決　　　　　　　 96年度訴字第464號
公　訴　人　臺灣臺北地方法院檢察署檢察官
被　　　告　乙○○
指定辯護人　本院公設辯護人　丙○○
上列被告因強盜等案件，經檢察官提起公訴（96年度偵字第4822
號），本院判決如下：
    主  文
乙○○行使偽造特許證，足以生損害於公眾及他人，處有期徒刑
肆月，扣案之電腦繪製偽造8HE─360號車牌壹張沒收。又意圖為
自己不法之所有，以強暴至使不能抗拒，而取他人之物，處有期
徒刑伍年貳月，扣案之口罩壹個、手套壹雙、噴霧器壹支均沒收
。應執行有期徒刑伍年肆月，扣案之電腦繪製偽造8HE─360號車
牌壹張、口罩壹個、手套壹雙、噴霧器壹支均沒收。
    事  實
一、乙○○因積欠債務經濟困窘，竟心生歹念意圖強劫，其先於
    民國九十六年二月三日中午在臺北市○○區○○街附近隨機
    找尋停放在路邊之重機車，以數位相機拍下8HE—360號車牌
    照片後，於同日下午利用辦公室之電腦修改繪製同上車號之
    車牌，嗣於同年月二十八日晚間十一時許，在其位於臺北縣
    深坑鄉○○路○段三三三號六樓住處，將上開修改後之車牌
    畫面以電腦列印出來，而偽造電腦繪製之8HE─360號機車車
    牌一張。後於同年三月二日上午十時許，騎乘其所有之CZK
    —909號重機車，停放在臺北市○○區○○路一六０巷二號
    旁，並將上揭偽造之車牌紙張黏貼覆蓋在原本之車牌上而行
    使之，以避免遭人發現原本真正之車號，足以生損害於公眾
    及8HE─360號機車車主。隨後其頭戴安全帽及口罩，並套上
    手套，且攜帶其所有之防狼瓦斯噴霧器一瓶，伺機尋找作案
    目標。而於同日上午十時三十分許，見周莞瑩在第一銀行櫃
    臺外側提領現金，之後單獨走出銀行，認為有機可趁，竟基
    於意圖為自己不法所有之犯意，尾隨在周莞瑩後方，先對周
    莞瑩佯稱其東西掉落，使周莞瑩往回走，乙○○即趁此機會
    持前開瓦斯噴霧器噴灑周莞瑩之眼睛、臉部，使周莞瑩受有
    兩眼化學性灼傷之傷害（傷害部分業據撤回告訴），乙○○
    同時伸手強拉周莞瑩手上之藍色手提包，以此方式施強暴於
    甲○○，甲○○因眼睛刺痛，且與乙○○拉扯過程中手提包
    帶子斷裂，至使不能抗拒，乙○○即取得甲○○上開裝有業
    已提領新臺幣（下同）九十萬元現金之手提包一只（其內尚
    有存摺一本、行動電話一支及小錢包一個），得手後迅速逃
    逸。惟因甲○○沿路追呼強劫，乙○○遂因心虛而將甫得手
    之手提包丟棄於路上，嗣於同日上午十時四十六分許，乙○
    ○在同前路一七九號前為巡警及路人共同逮捕，並扣得乙○
    ○所有之電腦繪製偽造8HE─360號機車車牌一張、口罩一個
    、手套一雙、瓦斯噴霧器一支。
二、案經台北市政府警察局中山分局報告台灣台北地方法院檢察
    署檢察官偵查後起訴。
    理  由
一、訊據被告乙○○固承認有於前述時、地以數位相機拍攝他人
    機車車牌，再以電腦程式修改偽造車牌，之後並列印覆貼，
    而行使偽造車牌之行為；亦有戴口罩、手套伺機行搶，後以
    噴霧器噴灑周莞瑩眼睛，並伸手拉周莞瑩手提包之事實，惟
    否認有何強盜之犯行，辯稱：買噴霧器時，店家說對人體不
    會造成傷害，且周莞瑩表示被噴到後眼睛仍看的見，有與被
    告拉扯手提包，可見周莞瑩尚未到達不能抗拒之程度，被告
    僅係搶奪。且手提包在拉扯過程中帶子斷裂，手提包係因拉
    扯之力量拋出，被告並未取得該手提包，應非既遂云云。經
    查：
(一)、本案行使偽造車牌之部分，業經被告於警、偵訊及本院審理
    時供承在卷，並有翻拍自被告住處電腦檔案之畫面資料、偽
    造之8HE─360號車牌照片、被覆蓋在偽造車牌下方之CZK—9
    09號車牌照片各一張在卷可稽（偵查卷第二八、四十至四二
    頁），復有該電腦繪製之偽造車牌一張扣案可資佐證，自堪
    認定屬實。而被告將自己使用之CZK—909號車牌遮掩，改用
    他人所有之8HE─360號車牌，並準備於強盜後騎乘機車逃離
    ，故其所為當足以生損害於8HE─360號車牌之所有人及監理
    、警察機關以及人民對於車牌管理、查證之正確性。
(二)、本案強盜之部分，業經證人即被害人周莞瑩於本院審理時具
    結證述明確，其稱：案發當天早上至台北市○○○路第一銀
    行領錢。在回公司路上，有一個人到我面前跟我說我東西掉
    在銀行，我就回頭要到第一銀行，他就從我後面噴我東西，
    之後搶我的手提包，裡面有領來的九十萬元、我的皮夾、行
    動電話、公司存摺。他是用左手拿東西噴我的臉、眼睛，並
    用右手伸手搶我的手提包，當時覺得眼睛刺刺的，我的手提
    包是勾在左手手肘，我就臉一偏躲他噴出來的東西，兩手護
    著我的手提包，有跟他相互拉扯手提包，他就扯斷我手提包
    的帶子，拿走我的手提包，我就喊救命、搶劫，他拿走後就
    丟在停放機車的走道，大概三到五公尺遠，人就跑掉了，我
    就去把手提包撿回來躲到旁邊的臺灣銀行內等語（本院卷第
    三九至四一頁）。此外，並有贓物認領保管單、財團法人基
    督復臨安息日會臺安醫院出具之診斷證明書各一紙、被告作
    案當時之穿著照片三張、贓物及手提包帶子斷裂之照片二張
    、瓦斯噴霧器等作案工具照片四張、自監視器翻拍之照片共
    十七張附卷供參（偵查卷第三六至四十、四三至四六頁，本
    院卷第二六至二七頁），復有扣案之噴霧器一支、手套一雙
    、口罩一個扣案可資佐證，足見證人所述屬實，應堪採信。
    參酌被告於警詢時供稱其使用之噴霧器係防狼噴霧器，原本
    要購買給小姨子防身使用（偵查卷第十頁），可見被告對於
    持該噴霧器對人體噴灑，會造成人體不適或短暫之傷害乙節
    ，知之甚明；又依前述證人證詞及診斷證明書記載之內容，
    亦顯示該噴霧器確有使人刺痛並造成化學性灼傷之效果，被
    告雖辯稱店家有表明不會對人體造成傷害，果若屬實，亦僅
    指對人體不會造成永久性之傷害；又被告係年滿四十歲之壯
    年男子，周莞瑩則係獨行女子，依理周莞瑩之體力肌力應弱
    於被告，故被告在周莞瑩眼、臉部受到刺激感覺刺痛之情況
    下，猶強力拉扯周莞瑩所提之手提包，衡情在此狀況之下，
    周莞瑩之身體受到被告之直接與間接暴力接觸，意思自由已
    被壓制而無法全力抵抗，故被告辯稱本案僅係搶奪，周莞瑩
    尚未達到不能抗拒之程度，應非強盜云云，並不足採。再周
    莞瑩已明確證述被告係搶到手提包後跑走，再丟到停放機車
    之走道，並非因拉扯之力道使手提包飛出去（本院卷第四一
    頁），益徵被告辯稱其係未遂乙節，亦屬無據。
(三)、綜上所述，本件行使偽造車牌與強盜之事證均已明確，被告
    犯行堪以認定。
二、論罪科刑部分：
(一)、按車輛牌照係公路監理機關所發，其號碼根據各監理機關車
    籍卡號碼編列而有公文書性質，但因此係行車之許可憑證，
    仍屬特許證之一種而為刑法第二百十二條所規範之特種文書
    ，毋庸再將之論以公文書，故被告偽造8HE─360號車牌並覆
    貼在原始車牌上，且將機車停放路邊準備騎乘，所為當已構
    成行使偽造特許證罪。次按，強盜罪之行為態樣包含強暴與
    脅迫。所謂「強暴」，係直接或間接對於人之身體施以暴力
    ，以壓制被害人之抗拒之狀態而言；「脅迫」則係指行為人
    以威嚇加之於被害人，使其精神上萌生恐懼之心理，以達到
    至使不能抗拒之程度。而所謂「至使不能抗拒」，祇須犯人
    所用強制手段，足使被害人發生恐怖而抑制其抗拒作用為已
    足，並非以被害人完全喪失抗拒能力為要件，亦有最高法院
    二十六年滬上字第五七號判例可供參考。
(二)、故核被告乙○○所為，係犯刑法第二百十六條、第二百十二
    條之行使偽造特許證罪以及同法第三百二十八條第一項之普
    通強盜既遂罪。被告所犯上開二罪，犯意各別，行為互殊，
    應予分論併罰。爰審酌被告並無任何前科紀錄，有臺灣高等
    法院被告前案紀錄表一份存卷可查，可見其素行尚佳，惟被
    告於光天化日下對獨行女子為強盜犯行，又以噴霧器驚嚇周
    莞瑩，足見其犯罪情節尚非輕微；但考量被告於案發當日有
    兩張面額各為七萬元、一十二萬元之支票因存款不足退票，
    有支票及退票理由單二紙附卷供參（本院卷第十八至十九頁
    ），可知被告陳稱其欠地下錢莊債務及卡債，被逼急方鋌而
    走險等語，尚屬有據，其犯罪動機之惡性較小，又被告搶得
    周莞瑩之手提包後，因周莞瑩追呼強劫，遂將手提包丟棄，
    故上開金額業經周莞瑩領回，以及被告犯罪後承認部分犯行
    ，表示誠意要與周莞瑩和解，並已依周莞瑩要求之條件捐款
    一萬二千元至中華社會福利聯合勸募協會，有郵政劃撥儲金
    存款收據一紙附卷為憑（本院卷第五一頁），可知被告犯後
    已有悔意等一切情狀，分別量處如主文所示之刑，並定其應
    執行之刑。扣案電腦繪製之偽造8HE─360號車牌一張、遺留
    在現場之噴霧器一支（編號A該只）、手套一雙及口罩一個
    ，均係被告所有供犯本罪所用之物，業據被告供承在卷，應
    依刑法第三十八條第一項第二款規定予以沒收。至在被告身
    上扣得之噴霧器另支（編號B該只），被告表示係購買給妻
    子之防身器具，卷內亦無證據足以證明係被告所有供或預備
    供犯本罪所用之物，爰不予沒收。
據上論斷，應依刑事訴訟法第二百九十九條第一項前段，刑法第
二百十二條、第二百十六條、三百二十八條第一項、第五十一條
第五款、第三十八條第一項第二款，判決如主文。
本案經檢察官張友寧到庭執行職務。
中　　華　　民　　國　　96　　年　　6　　月　　 21　　日
　　　　　　　　　刑事第三庭    審判長法　官　黃雅芬
                                      法  官  胡宗淦
                                      法  官  游士珺
上正本證明與原本無異。
如不服本判決，應於判決送達後10日內向本院提出上訴狀（應抄
附繕本）。告訴人或被害人如對於本判決不服者，應具備理由請
求檢察官上訴，其上訴期間之計算係以檢察官收受判決正本之日
期為準。
                                      書記官  林素霜
中　　華　　民　　國　　96　　年　　6 　　月　　27　　日
附錄論罪科刑實體法條文：
中華民國刑法第212條
偽造、變造護照、旅券、免許證、特許證及關於品行、能力服務
或其他相類之證書、介紹書，足以生損害於公眾或他人者，處1
年以下有期徒刑、拘役或3百元以下罰金。
中華民國刑法第328條
意圖為自己或第三人不法之所有，以強暴、脅迫、藥劑、催眠術
或他法，至使不能抗拒，而取他人之物或使其交付者，為強盜罪
，處5年以上有期徒刑。
以前項方法得財產上不法之利益或使第三人得之者，亦同。
犯強盜罪因而致人於死者，處死刑、無期徒刑或 10 年以上有期
徒刑；致重傷者，處無期徒刑或 7 年以上有期徒刑。
第 1 項及第 2 項之未遂犯罰之。
預備犯強盜罪者，處 1 年以下有期徒刑、拘役或 3 千元以下罰
金。
